臺灣宜蘭地方法院民事判決
111年度訴字第170號
原      告  劉玟汎  

訴訟代理人  李孟軒律師
被      告  張雅雯  





上列當事人間請求返還承攬價金事件，本院於民國111年9月13日
言詞辯論終結，判決如下：
    主  文
被告應給付原告新臺幣壹佰零伍萬捌仟貳佰肆拾捌元，及自民國
111年6月3日起至清償日止，按週年利率百分之五計算之利息。
原告其餘之訴駁回。
訴訟費用新臺幣壹萬參仟參佰柒拾伍元由被告負擔百分之八十五
，餘由原告負擔。
本判決第一項於原告以新臺幣參拾伍萬貳仟柒佰肆拾玖元供擔保
後，得假執行。
原告其餘假執行之聲請駁回。
    事實及理由
壹、程序部分：
㈠、按訴訟送達後，原告不得將原訴變更或追加他訴，但請求之
    基礎事實同一者、不甚礙被告之防禦及訴訟之終結者，不在
    此限；不變更訴訟標的，而補充或更正事實上或法律上之陳
    述者，非為訴之變更或追加，民事訴訟法第255條第1項第2
    、7款、第256條分別定有明文。查本件原告起訴時係依不當
    得利之法律關係訴請被告返還承攬價金，並聲明：㈠、被告
    應給付原告新臺幣（下同）1,058,248元，並自起訴狀繕本
    送達翌日起至清償日止，按週年利率5％計算之利息。㈡、願
    供擔保請准宣告假執行。嗣經追加、更正，最終聲明為：㈠
    、被告應給付原告1,244,918元，及其中1,058,248元自起訴
    狀繕本送達翌日起至清償日止，按週年利率5％計算之利息；
    暨其中186,670元自民事追加暨擴張訴之聲明聲請狀繕本送
    達翌日起至清償日止，按週年利率5％計算之利息。㈡、願供
    擔保請准宣告假執行。被告雖主張不同意原告訴之變更、追
    加，惟核原告所為訴之變更及追加，係本於同一承攬契約所
    生紛爭，其請求之基礎事實堪認同一，是原告前揭訴之變更
    、追加，尚難認有礙被告攻擊防禦，核均與前揭規定相符，
    應予准許。
㈡、本件被告經合法通知，未於最後言詞辯論期日到場，核無民
    事訴訟法第386條所列各款情事，爰依原告之聲請，由其一
    造辯論而為判決。
貳、實體部分：
一、原告主張：
㈠、兩造於110年11月3日簽訂建築物室內裝修工程承攬契約（下
    稱系爭工程契約），以原告為定作人，被告為承攬人，約定
    工程總價1,500,000元，由被告承攬工程地點位於宜蘭縣○○
    市○○路00號（下稱系爭工程地點）之室內裝修工程（下稱系
    爭工程）。原告已分別於110年11月8日、11日依約給付第一
    期工程款合計900,000元予被告。兩造另專案約定以總價430
    ,000元由被告為原告代購電器設備一批（下稱系爭代購專案
    ），原告並已於110年10月27日、28日給付上開款項予被告
    。詎被告將部分工程材料運送至系爭工程地點後，開工未達
    1日，被告即於110年12月6日電話聯繫原告欲解除系爭工程
    契約，兩造遂合意終止契約，並就系爭工程進行結算做成「
    森澤工程結算書」（下稱系爭結算書）。經結算後原告就系
    爭工程已施作部分須給付158,650元，以被告實際已受領900
    ,000元扣除上開金額後，被告溢收之工程款金額為741,350
    元。又被告因系爭代購專案受領430,000元扣除已出貨之電
    器費用63,102元後，被告溢收之金額為366,898元。被告前
    揭溢收之金額合計為1,108,248元，扣除被告於110年12月24
    日返還原告之50,000元後，依不當得利之法律關係，被告尚
    應返還原告1,058,248元。
㈡、兩造合意終止系爭工程契約，惟除協議返還承攬工程款外，
    其他事項兩造未另行協議處理方式，故系爭結算書中有關「
    木材材料費」之部分應更正並重新結算。原告無意收購被告
    預先訂購之木材材料，依系爭工程契約第19條第1項第2款約
    定，被告應自行處理置放於系爭工程地點之材料，是系爭結
    算書所列「木材材料費」91,250元應予扣除，並由原告協助
    被告將上開材料運返被告，估計所需之運費6,500元亦應由
    被告負擔。依系爭工程契約第19條第1項第2款約定，被告應
    另給付原告97,750元。
㈢、被告曾口頭承諾系爭工程將於111年農曆年前完工，卻於110
    年12月6日與原告終止系爭工程契約，系爭工程契約存續期
    間即110年11月3日至110年12月6日止，被告幾未施作任何工
    程。而系爭工程地點為原告配偶曾文郎所有之房屋，原預計
    於系爭工程完工後出租收益，實質租金收益人為原告，因工
    程延宕1月，致原告受有相當於1月租金收益之營業利益損失
    。系爭工程地點1樓預計作為店面出租，曾文郎原已與第三
    人簽訂住宅租賃契約，因工程遲延致承租人於110年9月間退
    租，原告因而受有約定租金28,000元之損害；系爭工程地點
    其餘樓層預計作為6間出租套房，市場平均月租為7,000元，
    原告因而受有42,000元之損害。爰依系爭工程契約第18條第
    1項第1款約定，請求被告給付原告70,000元。
㈣、原告為訴請被告返還溢收之承攬價金，聲請支付命令、假扣
    押裁定、假扣押執行等相關程序，支出相關程序費用、行政
    規費、郵政費用、委任代理人等費用共計18,920元。爰依民
    法第231條第1項或民法第184條第1項前段之規定，請求被告
    賠償原告此部分所受之損害。並聲明如前述。
二、被告則以：兩造前曾談妥以1,058,000元和解，嗣因原告追
    加金額，故和解不成立。就1,058,000元部分同意原告之請
    求等語，茲為抗辯。並聲明：原告請求超過1,058,000元部
    分駁回原告之訴。
三、本院之判斷：原告主張兩造於110年11月3日簽訂系爭工程契
    約，以原告為定作人，被告為承攬人，約定工程總價1,500,
    000元，由被告承攬系爭工程，原告已給付第一期工程款900
    ,000元予被告。嗣兩造於110年12月6日合意終止契約，並就
    系爭工程做成系爭結算書，經結算後原告就系爭工程已施作
    部分須給付158,650元。兩造另約定有系爭代購專案，原告
    已給付430,000元予被告，其中已交付原告之電器費用合計6
    3,102元。被告於110年12月24日已返還原告之50,000元等情
    ，有系爭工程契約、存摺影本、匯出匯款憑證、匯款申請書
    、領款簽收單、系爭結算書在卷可稽（見本院卷第19至31頁
    ），且為被告所不爭執，自堪信為真實。惟被告以前詞置辯
    ，是本件應審究之事項為：
㈠、原告依不當得利之法律關係，請求被告返還溢收之工程款及
    溢收之代購價金合計1,058,248元及自起訴狀繕本送達翌日
    起至清償日止，按週年利率5％計算之利息，有無理由？
　⒈按稱承攬者，謂當事人約定，一方為他方完成一定工作，他
    方俟工作完成，給付報酬之契約；工作未完成前，定作人得
    隨時終止契約，民法第490條第1項、第511條前段分別定有
    明文。次按無法律上之原因而受利益，致他人受損害者，應
    返還其利益。雖有法律上之原因，而其後已不存在者，亦同
    ；受領人於受領時，知無法律上之原因或其後知之者，應將
    受領時所得之利益，或知無法律上之原因時所現存之利益，
    附加利息，一併償還；應付利息之債務，其利率未經約定，
    亦無法律可據者，週年利率為百分之五，民法第179條、第1
    82條第2項、第203條亦有明定。又定作人於契約終止前如已
    超付承攬人完成工作所得受領之報酬，於契約終止後，承攬
    人就該超額報酬受有利益之原因即失其存在，定作人自非不
    得依不當得利規定請求返還（最高法院104年度台上字第712
    號判決參照）。
　⒉查，被告承攬系爭工程，原告已給付工程款900,000元予被告
    。嗣兩造於110年12月6日合意終止契約，並就系爭工程結算
    原告就已施作部分須給付158,650元，又原告因系爭代購專
    案已給付430,000元予被告，被告已交付原告之電器費用合
    計63,102元等情，為兩造所不爭，堪信為真實。揆諸前揭規
    定，系爭工程及代購專案於110年12月6日合意終止，原告於
    契約終止前已溢付被告之報酬1,108,248元（計算式：900,0
    00－158,650＋430,000－63,102＝1,108,248），於契約終止後
    ，原告自得依不當得利規定請求返還。又被告已於110年12
    月24日返還原告50,000元，被告尚應返還原告1,058,248元
    。被告雖答辯稱兩造前曾談妥以1,058,000元和解，故僅就1
    ,058,000元部分同意原告之請求等語。然查，原告稱兩造僅
    就返還之金額為協商，並未達成和解之合意，被告亦自承兩
    造嗣因原告追加金額，故和解不成立（見本院卷第169頁）
    。兩造嗣後既未成立和解，被告自無從以兩造磋商過程中原
    告所為之陳述或讓步拘束原告。從而，原告依民法第179條
    之規定，請求被告返還1,058,248元，自屬有據。又依前揭
    規定，原告得請求附加自被告受領時即110年12月6日起之法
    定遲延利息一併償還，原告僅請求自起訴狀繕本送達翌日即
    111年6月3日（見本院卷第83頁）起之法定遲延利息，亦屬
    有據。
㈡、原告依系爭工程契約第19條第1項第2款約定，請求被告給付9
    7,750元之材料費及運費，有無理由？
　　原告主張終止系爭工程契約後兩造僅協議返還承攬工程款，
    其他事項兩造未經協議，故系爭結算書中有關「木材材料費
    」之部分應更正並重新結算，所列「木材材料費」91,250元
    應予扣除，並由原告協助被告將上開材料運返被告，估計所
    需之運費6,500元亦應由被告負擔云云，惟經被告否認。經
    查，系爭工程契約第19條第1項約定契約終止後之處理：「
    契約終止後甲乙雙方應依下列規定辦理結算：一、非可歸責
    於甲方（即原告）部分：㈠ 已施作之工程經雙方驗收同意者
    依估價單內項目及單價結算。㈡已預先訂購之成品與半成品
    、材料由乙方（即被告）自理，甲方毋須支付費用。甲方若
    願收購，則由雙方協議價購」（見本院卷第22頁）。而被告
    於系爭工程契約終止前，已預先將部分工程材料運送至系爭
    工程地點，該預先訂購之材料，依系爭工程契約第19條第1
    項第2款之約定，屬契約終止後兩造辦理結算之項目。又系
    爭結算書已明列「木材材料費」項目金額為91,250元（即97
    ,750元扣除運費6,500元）（見本院卷第31頁），原告並於
    本件提出系爭結算書作為據以核算被告應返還前述不當得利
    金額之依據，堪認兩造已依系爭工程契約之上開約定，就系
    爭工程之結算金額為商議，並完成結算，上開「木材材料費
    」91,250元原告已同意支付被告，為結算工程款之一部分。
    是原告請求被告應再依系爭工程契約第19條第1項第2款約定
    給付原告97,750元（含上開木材材料費及運費），即無所據
    ，不應准許。
㈢、原告依系爭工程契約第18條第1項第1款約定，請求被告給付7
    0,000元之租金損失，有無理由？
　　原告主張係依系爭工程契約第18條第1項第1款為此部分之情
    求（本院卷第201頁），惟該條款之約定為：「甲乙雙方契
    約終止應依下列規定辦理：一、甲方（即原告）之終止權：
    ㈠本契約工程未完成前，甲方得以書面終止契約，但應賠償
    乙方（即被告）因契約終止而產生之損害」（本院卷第22頁
    ）。是上開契約條款，係約定被告對原告之損害賠償請求權
    ，顯難據以做為原告請求被告損害賠償之依據。又原告主張
    因系爭工程延宕，致原告受有租金收益之損害云云，惟查，
    系爭工程地點為原告配偶曾文郎所有之房屋，依原告提出之
    住宅租賃契約書以觀，系爭工程地點租賃契約之出租人亦為
    曾文郎（本院卷第124頁），原告雖表示其為實質上租金收
    益之人（本院卷第202頁），惟未提出任何證據證明其就該
    房屋有使用收益權限，已難認原告確有受領系爭工程地點租
    金收益之利益。況系爭工程契約存續期間為110年11月3日至
    110年12月6日間，而曾文郎與承租人係於110年3月9日就系
    爭工程地點簽訂住宅租賃契約書（本院卷第123至135頁），
    原告復自承承租人係於110年9月間退租（本院卷第202頁）
    ，是該租賃契約承租人早於兩造簽訂系爭工程契約前之110
    年9月間即退租，其退租顯難認係因系爭工程延宕所致，原
    告此部分之請求，自屬無據。
㈣、原告依民法第231條第1項或第184條第1項前段之規定，請求
    被告賠償原告就本件爭議所支出訴訟相關費用18,920元，有
    無理由？
　⒈原告請求被告給付原告聲請假扣押裁定之裁判費1,000元部分
    屬依民事訴訟法第77條之19第5款繳納之「訴訟費用」，其
    負擔應由裁定法院依民事訴訟法第一編第三章第三節規定定
    之，不待當事人之主張，非得納入原告之實體賠償請求項目
    ，原告此部分請求，自屬無據。
　⒉按強制執行之費用，以必要部分為限，由債務人負擔，並應
    與強制執行之債權同時收取。前項費用，執行法院得命債權
    人代為預納。債權人因強制執行而支出之費用，得求償於債
    務人者，得準用民事訴訟法第91條之規定，向執行法院聲請
    確定其數額，強制執行法第28條、第29條1項定有明文。從
    而，原告請求被告給付假扣押執行費8,466元、憲警旅費800
    元、查封開鎖費用800元部分，應向執行法院聲請確定執行
    費用數額，無另行起訴請求之必要。原告此部分請求於法未
    合，難予准許。
　⒊按擔保提存費，每件徵收新臺幣五百元，提存法第28條第3項
    定有明文。前揭條文立法理由復載明，擔保提存係當事人向
    法院聲請之非訟事件，提存所仍須支付處理事務之必要費用
    。法院處理非訟事件具有為當事人解決私權之特性，免徵費
    用欠缺法理依據。依使用者付費原則，宜收取相當提存費。
    是原告因前揭規定所支出之提存費500元，係原告向法院聲
    請非訟事件，提存所須支付處理事務之必要費用，自無轉嫁
    由被告負擔之理，原告此部分之請求亦屬無據。
　⒋按民法第231條第1項、第184條第1項前段固明定，債務人遲
    延者，債權人得請求其賠償因遲延而生之損害；因故意或過
    失，不法侵害他人之權利者，負損害賠償責任。惟按損害賠
    償之債，以有損害之發生及有責任原因之事實，並二者之間
    ，有相當因果關係為成立要件，故原告所主張損害賠償之債
    ，如不合於此項成立要件者，即難謂有損害賠償請求權存在
    （最高法院48年台上字第481號判例意旨參照）。原告主張
    因與被告就本件爭訟支出影印費、匯票手續費、戶政規費、
    地政規費、債權人查調債務人財產及所得資料查詢服務費、
    郵資等共計2,354元，並因委任代理人支出5,000元，而受有
    損害等語。查，前揭費用乃原告為循訴訟途徑保障其權利所
    支出之訴訟成本，已難認為係因被告遲延給付而生之損害，
    亦非屬損害回復所生必要費用，與損害賠償係在填補被害人
    之損害之意旨不符。原告復未舉證證明被告有何故意或過失
    侵害其權利之行為，或舉證證明原告因此所支出之費用及所
    受損害，與被告之侵害行為有相當之因果關係，原告此部分
    請求亦無法准許。
四、綜上所述，原告主張依據不當得利之法律關係，請求被告給
    付1,058,248元，及自111年6月3日起至清償日止，按週年利
    率5％計算之利息，為有理由，應予准許；逾此範圍則屬無據
    ，應予駁回。
五、本判決主文第一項，原告陳明願供擔保，請准為假執行宣告
    ，核屬有據，爰酌定相當擔保金額准許之。至原告敗訴部分
    ，其假執行之聲請已失所附麗，應予駁回。
六、本件事證已臻明確，兩造其餘主張及攻擊防禦方法與證據，
    經本院斟酌後，與本件判決結果不生影響，故不一一論列，
    附此敘明。
七、訴訟費用負擔之依據：民事訴訟法第79條。本件訴訟費用額
    確定如主文所示之金額。
中　　華　　民　　國　　111 　年　　9 　　月　　30　　日
                  民事庭  法　官  謝佩玲
以上正本係照原本作成。
如對本判決上訴，須於判決送達後20日內向本院提出上訴狀。
如委任律師提起上訴者，應一併繳納上訴審裁判費。
中　　華　　民　　國　　111 　年　　9 　　月　　30　　日
                          書記官　黃家麟